臺灣高等法院刑事判決　　　　　　　　96年度上易字第2093號
上　訴　人　臺灣臺北地方法院檢察署檢察官
上　訴　人
即　被　告　丙○○
被　　　告　乙○○
上列上訴人因被告等傷害案件，不服臺灣台北地方法院95年度易
字第2306號，中華民國96年7月24日第一審判決（起訴案號：臺
灣台北地方法院94年度偵字第23764號），提起上訴，本院判決
如下：
    主  文
上訴駁回。
    事  實
一、甲○ (另結)於民國94年7月12日起，受僱於趙伯南（另經臺
    灣臺北地方法院檢察署檢察官為不起訴處分）所經營位在臺
    北市○○區○○街66號之「池上便當」擔任試用員工，負責
    協助製作便當、配菜及廚務等工作，丙○○則為趙伯南之女
    協助趙伯南經營該店生意。詎甲○與丙○○於94年7月20日
    下午2時15分許，在上址因核發甲○離職薪資問題發生爭執
    ，甲○當場拒絕簽收薪資單據，並以「你們一家是黑店，沒
    有良心、賤人、男盜女娼，只會算計我，全家不得好死」等
    語辱罵丙○○（甲○所涉妨害名譽部分未據告訴），同時將
    店內桌面之飯菜打翻，並以花瓶砸向丙○○腳部（甲○所涉
    毀損部分另為不起訴處分），雙方進而基於傷害之犯意而互
    相拉扯扭打，致甲○受有右上臂6x3公分圓形中空擦傷、右
    腕姆指側0.5x0.5公分瘀傷、右手背中指近端0.5公分x0.5公
    分擦傷、右腕0.5x0.5公分瘀傷、左手肘7x5公分瘀傷、左手
    背2x3公分瘀傷、左手中指背0.3x0.3公分瘀傷2處、左手小
    指背側0.5x0.5公分瘀傷等傷害；丙○○受有右前臂手腕部
    3x3公分瘀傷、左上臂肘部3x3公分瘀傷、右膝部8公分線狀
    擦傷、右踝部1.5x0.1公分擦傷等傷害。
二、案經甲○、丙○○訴由臺北市政府警察局大安分局報請臺灣
    臺北地方法院檢察署檢察官偵查起訴。
    理  由
甲、有罪部分：
壹、程序部分：
一、本件被告丙○○所為不利於己之供述，均無出於強暴、脅迫
    、利誘、詐欺、疲勞訊問、違法羈押或其他不正之方法，亦
    非違反法定障礙事由經過期間不得訊問或告知義務之規定而
    為，依刑事訴訟法第156條第1項、第158條之2規定，應認其
    有證據能力。
二、本件認定犯罪事實所憑之非供述證據（詳見後述），均無違
    反法定程序而取得之情形，依刑事訴訟法第158條之4反面規
    定，自有證據能力。
貳、實體部分：
一、訊據被告丙○○否認有何傷害犯行，辯稱：甲○因薪資問題
    不滿，突然翻倒店內桌上之菜及椅子，並拿起花盆砸伊之腳
    ，故伊便將甲○壓制在地，等待警方前來處理，甲○並咬伊
    手臂、扯伊頭髮云云。經查，被告丙○○因與甲○互毆而有
    傷害甲○之犯行，業經證人甲○分別於警訊、偵訊及原審審
    理時證稱：「我在生氣之下就（把）桌上的菜推倒在地上，
    丙○○就過來動手打我，我當時想往外走他們就把門鎖起來
    ，並把我壓在地上，我在地上抵抗時，丙○○就打我的臉部
    及胸部，丙○○邊打我還說，我就打妳怎樣，我玩死妳。丙
    ○○動手打我，我當時被壓在地上時有還手。我身上有多處
    的擦傷及瘀傷。」、「丙○○就馬上動手搶走我手上的錢，
    我不讓她搶走，所以他就用推的、用扯的、並以手擊我胸前
    ，錢就被她搶走了，我感覺拿回薪水很困難，憤而將桌面上
    部分的菜盤推落地下。... 我是有被壓在地上，她用手壓住
    我的肩膀，用腳膝蓋壓住我的腿。」、「當時我是被壓在地
    上，丙○○用手壓住我的肩膀，用腳膝蓋壓住我的腿，我想
    要掙扎，所以有試著自衛就想要咬她，但沒有咬到，這時乙
    ○○就來協助丙○○來壓住我，抓我的頭髮，將我的頭來回
    撞擊地上。」、「因為我不願意簽收，她叫我把錢還給她，
    我不願意，丙○○就來搶我的薪資，我不讓他拿走，雙方就
    發生拉扯。拉扯之後，丙○○把我逼到角落，錢被她搶走，
    丙○○很生氣，打我耳光。我用手擋，丙○○把我壓倒在地
    上，用膝蓋壓我的腹部，雙手按我的肩膀。.. 丙○○把我
    壓倒在地上時，丙○○賞我耳光，還抓我的頭髮把我的頭往
    地上敲。我無法起來。」等語綦詳（參偵查卷第21、25、6
    頁、原審卷(二)第58頁），被告丙○○亦不否認與甲○發生爭
    執後有將甲○壓倒在地，可見雙方確有互毆情事，甲○所受
    之傷應係雙方互毆時造成，堪可認定，此外復有甲○受傷由
    台北市立聯合醫院忠孝院區出具甲種驗傷診斷書乙紙（參偵
    查卷第45頁）在卷可資佐證。是被告丙○○確有前揭犯行，
    其空言否認無傷害犯行云云，核屬卸責之詞，不足採信。本
    件事證明確，被告丙○○之傷害犯行堪予認定，應依法論科
    。
二、查被告行為後，刑法業於94年2月2日修正公布，95年7月1日
    起施行。按行為後法律有變更者，適用行為時之法律，但行
    為後之法律有利於行為人者，適用最有利於行為人之法律，
    修正後刑法第2條第1項定有明文。此條規定係規範行為後法
    律變更所生新舊法比較適用之準據法，本身尚無新舊法比較
    之問題，於新法施行後，應一律適用新法第2條第1項之規定
    ，為「從舊從輕」之比較，先予敘明，再按本次法律變更，
    比較時應就罪刑有關之共犯、未遂犯、想像競合犯、牽連犯
    、連續犯、結合犯，以及累犯加重、自首減輕暨其他法定加
    減原因（如身分加減）與加減例等一切情形，綜其全部罪刑
    之結果而為比較（最高法院95年5月23日95年度第8次刑事庭
    會議決議參照）。茲就本件新舊法比較結果敘述如下：
(一)刑法第277條第1項法定刑中「1000元以下罰金」，依修正後
    刑法施行法第1條之1：「中華民國94年1月7日刑法修正施行
    後，刑法分則編所定罰金之貨幣單位為新臺幣。94年1月7日
    刑法修正時，刑法分則編未修正之條文定有罰金者，自94年
    1月7日刑法修正施行後，就其所定數額提高為30倍。但72年
    6月26日至94年1月7日新增或修正之條文，就其所定數額提
    高為3倍」，及修正後刑法第33條第5款將罰金刑定為「新臺
    幣1千元以上，以百元計算之」等規定，則刑法修正後，修
    正前刑法第277條第1項所規定之罰金刑最高為新臺幣3000元
    ，最低為新臺幣1千元，惟依被告行為時之刑罰法律，即罰
    金罰鍰提高標準條例第5條第1項：「第1條所定得提高倍數
    之規定，於本條例修正後制定之法律，不適用之」，及修正
    前刑法第33條第5款規定之罰金最低額1元計算，前開犯罪之
    罰金刑最高為銀元1千元，最低為銀元1元，換算為新臺幣後
    ，最高額雖與新法之新臺幣金額相同，惟最低額僅新臺幣3
    元。比較修正前、後之刑罰法律，自以行為時即修正前之法
    律較有利於被告。
(二)被告丙○○犯罪時之刑法第41條第1項前段規定：「犯最重
    本刑為5年以下有期徒刑以下之刑之罪，而受6個月以下有期
    徒刑或拘役之宣告，因身體、教育、職業、家庭之關係或其
    他正當事由，執行顯有困難者，得以1元以上3元以下折算一
    日，易科罰金。」又被告2人行為時之易科罰金折算標準，
    修正前罰金罰鍰提高標準條例第2條前段（現已刪除）規定
    ，就其原定數額提高為100倍折算1日，則本件被告2人行為
    時之易科罰金折算標準，應以銀元300元折算1日，經折算為
    新臺幣後，應以新臺幣900元折算為1日。惟95年7月1日修正
    公布施行之刑法第41條第1項前段則規定：「犯最重本刑為5
    年以下有期徒刑以下之刑之罪，而受6個月以下有期徒刑或
    拘役之宣告者，得以新臺幣1千元、2千元或3千元折算1日，
    易科罰金。」比較修正前後之易科罰金折算標準，以95年7
    月1日修正公布施行前之規定，較有利於被告2人，則應依刑
    法第2條第1項前段，適用修正前刑法第41條第1項前段規定
    ，定其折算標準。
三、核被告丙○○所為，係犯刑法第277條第1項傷害罪。原審適
    用刑法第2條第1項前段、第277條第1項，修正前第41條第1
    項前段，廢止前罰金罰鍰提高標準條例第2條，刑法施行法
    第1條之1，中華民國96年罪犯減刑條例第2條第1項第3款、
    第7條、第9條，審酌被告丙○○不思以理性方式與人溝通，
    其犯罪動機、目的、手段，傷害犯行對對方所造成之傷害程
    度，及其智識程度並犯後態度等一切情狀，量處拘役30日，
    並諭知易科罰金之折算標準，且以被告所為本案犯行時間係
    在96年4月24日之前，合於中華民國96年罪犯減刑條例第2條
    第1項第3款，減其宣告刑二分之一，並諭知易科罰金之折算
    標準。經核認事用法並無不當，量刑亦屬妥適。被告丙○○
    上訴意旨以係遭對方毆打，始為還擊，而主張正當防衛云云
    。按正當防衛必須對於現在不法之侵害始得為之，侵害業已
    過去，即無正當防衛可言。至彼此互毆，又必以一方初無傷
    人之行為，因排除對方不法之侵害而加以還擊，始得以正當
    防衛論。故侵害已過去後之報復行為，與無從分別何方為不
    法侵害之互毆行為，均不得主張防衛權；又正當防衛之要件
    ，必對於現在之不正侵害，始能成立，若侵害已過去，或預
    料有侵害而侵害尚屬未來，則其加害行為，自無正當防衛之
    可言（參見最高法院30年上字第1040號、19年上字第1174號
    判例意旨）。本件被告丙○○與甲○因發放薪資問題而生爭
    執並互相拉扯扭打，實為無從分別何方為不法侵害之互毆行
    為，揆諸前揭意旨，被告即無主張正當防衛之餘地，是被告
    執此上訴，為無理由，應予駁回。至被告丙○○上訴請求宣
    告緩刑乙節，查被告丙○○已符合減刑要件並經減刑及諭知
    易科罰金之折算標準，且原審已就量刑事由妥為斟酌，於法
    定刑範圍內量刑，應認屬適當，本院審酌後亦認為不宜宣告
    緩刑，併此敘明。
乙、無罪部分：
一、公訴意旨略以：甲○於民國94年7月12日起，受僱於趙伯南
    （另為不起訴處分）所經營位在臺北市○○區○○街66 號
    之「池上便當」擔任試用員工，負責協助製作便當、配菜及
    廚務等工作，被告乙○○與被告丙○○（已由本院為有罪認
    定）則分別為趙伯南之子女。詎被告甲○與被告丙○○於94
    年7月20日下午2時15分許，在上址因核發甲○離職薪資問題
    發生爭執，甲○當場拒絕簽收薪資單據，並以「你們一家是
    黑店，沒有良心、賤人、男盜女娼，只會算計我，全家不得
    好死」等語辱罵被告丙○○（被告甲○所涉妨害名譽部分未
    據告訴），同時將店內桌面之飯菜打翻，並以花瓶砸向被告
    被告丙○○腳部（被告甲○所涉毀損部分另為不起訴處分）
    ，雙方進而基於傷害之犯意而互相拉扯扭打，被告乙○○見
    狀，亦基於傷害之犯意而與被告甲○互毆，致被告甲○受有
    右上臂6x3公分圓形中空擦傷、右腕姆指側0.5x0.5公分瘀傷
    、右手背中指近端0.5公分x0.5公分擦傷、右腕0.5x0.5公分
    瘀傷、左手肘7x5公分瘀傷、左手背2x3公分瘀傷、左手中指
    背0.3x0.3公分瘀傷2處、左手小指背側0.5x0.5公分瘀傷等
    傷害；被告丙○○受有右前臂手腕部3x3公分瘀傷、左上臂
    肘部3x3公分瘀傷、右膝部8公分線狀擦傷、右踝部1.5x0.1
    公分擦傷等傷害；被告乙○○則受有鼻樑根部0.5x0.5公分
    擦傷、左鼻側0.5x0.5公分擦傷之傷害等語，因認被告乙○
    ○涉犯刑法第277條第1項之傷害罪嫌。
二、按犯罪事實應依證據認定之，無證據不得認定犯罪事實，刑
    事訴訟法第154條第2項定有明文。是認定犯罪事實，須依證
    據，而所謂證據，係指合法之積極證據就犯罪事實能為具體
    之證明者而言。而告訴人之告訴，係以使被告受刑事追訴為
    目的，是其陳述是否與事實相符，自應調查其他證據以資審
    認（最高法院52年台上字第1300號判例意參照）；即必須藉
    由補強證據之存在，以增強或擔保告訴人陳述之證明力，告
    訴人之陳述始適合作為認定犯罪事實之基礎。
三、公訴人認被告乙○○涉犯上開犯行，無非係以告訴人甲○之
    指述及臺北市立聯合醫院忠孝院區甲種驗傷證明書等資為憑
    據。訊據被告乙○○矢口否認有何傷害之犯行，辯稱：伊見
    妹妹與甲○發生爭執，故上前去撥開二人，伊並無毆打甲○
    等語。經查，證人丙○○分別於警訊、偵訊及原審審理時證
    稱：「我哥是事後才進來店裡，甲○見我哥進來就用手抓我
    哥眼鏡，造成我哥受傷，我哥都在旁邊及等警察來，都沒有
    打她。」、「我哥哥乙○○見狀前來制止，結果臉被甲○抓
    傷」、「我哥哥走來想把我們分開，但甲○還去抓我哥哥的
    臉，眼鏡被她抓壞，臉也受傷。」等語（參偵查卷第28、87
    頁、原審卷(二)第58頁），而證人即「池上便當」員工黃嘉豪
    於警訊時證稱：當時渠剛送完便當回到店裡，看到被告乙○
    ○站在店門口，說是在等警察來，而被告丙○○、甲○2人
    則在店內吵架，桌上的菜飯都掉到地上等語，均無從證明被
    告乙○○有參與毆打告訴人兼被告甲○之行為。且告訴人甲
    ○指稱被告乙○○壓制住伊的腳，然又自承抓傷被告乙○○
    之臉部，是告訴人甲○之指訴顯有矛盾之處。而本案除告訴
    人兼被告甲○之片面之指訴外，未據提出其他證據可資認定
    被告乙○○涉有上開犯行，實難僅以告訴人兼被告甲○單方
    面之指訴，即對被告乙○○為不利之認定，遽論以傷害罪責
    。
四、綜上所述，基於禁止推定罪狀之法則，確保國家刑罰權之正
    確行使之目的下，公訴意旨所依憑之證據，猶難遽論被告乙
    ○○有何傷害犯行。此外，復查無其他積極證據足以證明被
    告確有公訴人所指上開犯行，既不能證明被告犯罪，從而原
    審依上開前揭法條及判例意旨所示，判決被告無罪，經核並
    無違誤。公訴人上訴意旨略以：告訴人甲○指證歷歷，證人
    丙○○為被告之妹，證述有迴護被告之情，而證人黃嘉豪於
    警詢陳述未經交互詰問尚難採為有利被告證據，又被告自承
    有扳開告訴人之手指，且告訴人之傷勢多集中在手部等情，
    堪認被告應成立傷害犯行云云。經查，被告雖於原審供稱其
    想把甲○抓妹妹頭髮的手撥開，就盡力去扳開他手指等語，
    然此僅能證明乙○○扳開甲○之手指，係要將扭打中之甲○
    與丙○○分開，並無從證明被告乙○○有傷害甲○之犯意，
    或甲○手部之傷害係因被告乙○○之行為所造成。而證人丙
    ○○雖為被告乙○○之妹，然其於原審證述時已經具結，確
    保其證述為真實，且公訴人亦未舉證證人丙○○之供述有何
    虛偽不實之處，徒憑其二人為兄妹關係，即稱證人丙○○供
    述有迴護被告之情，實不足採。又證人黃嘉豪於警詢已明確
    供述其未見被告乙○○有何傷害告訴人之行為，核與證人丙
    ○○於原審證述現場僅有伊與父親、哥哥及1個客人等語相
    符，公訴人僅以證人黃嘉豪未經交互詰問即認其證詞難採為
    被告有利之證據，亦無可採。是公訴人執上理由提起上訴，
    為無理由，應予駁回。
據上論斷，應依刑事訴訟法第368條，判決如主文。
本案經檢察官張金塗到庭執行職務
中　　華　　民　　國　　96　　年　　11　　月　　21　　日
                  刑事第十五庭審判長法  官  吳昭瑩
                                    法  官  李釱任
                                    法  官  蘇隆惠
以上正本證明與原本無異。
不得上訴。
                                    書記官  吳玉華
中　　華　　民　　國　　96　　年　　11　　月　　21　　日
附錄本案論罪科刑法條全文：
中華民國刑法第277條
傷害人之身體或健康者，處3年以下有期徒刑、拘役或1千元以下
罰金。
犯前項之罪因而致人於死者，處無期徒刑或7年以上有期徒刑；
致重傷者，處3年以上10年以下有期徒刑。
